---
title: "Public Health Project - Exploration & Cleaning"
author: "Julia Bui Xuan, Simone Farallo, Michele Salvaterra, Luca Sammarini, Eugenio Tarolli Bramè"
output: html_document
---

```{r setup, include=FALSE}
knitr::opts_chunk$set(echo = TRUE)
```

Il presente progetto si propone di esaminare quattro dataset relativi alla situazione sanitaria di una piccola cittadina tedesca nel periodo compreso tra il 1984 e il 1988. I dataset che andremo ad analizzare sono:

1. estratto del **German health registry** per l’anno 1984 relativo ad una piccola cittadina (dataset reale openData modificato). Le variabili che lo compongono sono le seguenti (e sono relative alla situazione del cittadino all’inizio del 1984):
- idnum: codice identificativo del soggetto
- smoke (yes or no): se il soggetto fuma
- sex (Female or Male)
- married (yes or no): se è coniugato
- kids (yes or no): se il soggetto ha figli
- work (yes or no): se lavora
- education ( no/low = da nessuna a diploma scuola media inferiore;medium/high = diploma scuola media superiore o oltre)
- age (numerica, in anni)

2. **Registro tumori tedesco**(dataset simulato) relativo al mese di Gennaio 1984. Le variabili che lo compongono sono le seguenti:
- idnum: codice identificativo del paziente
- stadio (I, II, III, IV): stadio del tumore alla diagnosi
- incidenza: data di diagnosi del tumore
- tipo di tumore: seno, polmone, colon, altro
- geneticm: fattore genetico (1=positivo, 0=negativo)

3. **Schede di dimissione ospedaliera** dei soggetti ricoverati in Germania tra gennaio 1984 e ottobre 1984 per trattamenti oncologici (dataset simulato):
- idnum: codice identificativo del soggetto
- Prestazione: tipo di trattamento ricevuto durante il ricovero (chirurgica, chemioterapica o radioterapica)
- data prestazione: data del trattamento
- dimissione: data di dimissione dall’ospedale
- ospedale: codice univoco dell’ospedale

4. Estratto del **Registro di mortalità** della cittadina tedesca che riporta la mortalità dal 1984 al 1988 e lo stato in vita alla fine del 1988(dataset simulato):
- idnum: codice identificativo del cittadino
- dead: stato in vita alla data enddate
- enddate: data di ultima osservazione (se dead=1 data di morte)

In questa prima fase l'obiettivo è quello di riportare le statistiche descrittive in una tabella per ciascun dataset, con particolare attenzione alla presenza di dati mancanti, incongruenze tra date e record ripetuti che potrebbero creare problemi in fase di linkage e analisi. Saranno segnalati nel report i record con dati ripetuti o incongruenze tra date e saranno eliminati per le analisi successive.


# Preliminary operation

Installazione e caricamento dei pacchetti
```{r}
#install.packages("ggpubr", dependencies=TRUE)
```

```{r}
library(ggplot2)
library(ggpubr)
```


# Loading datasets

```{r}
cancer<-read.csv("https://raw.githubusercontent.com/lucasammarini/public-health-german-cancer/main/dataset/Cancerregister.csv", header = TRUE, sep =";")
death<-read.csv("https://raw.githubusercontent.com/lucasammarini/public-health-german-cancer/main/dataset/Deathregister.csv", header = TRUE, sep =";")
GermanH<-read.csv("https://raw.githubusercontent.com/lucasammarini/public-health-german-cancer/main/dataset/GermanH.csv", header = TRUE, sep =";")
sdo<-read.csv("https://raw.githubusercontent.com/lucasammarini/public-health-german-cancer/main/dataset/SDO.csv", header = TRUE, sep =";")
```


```{r}
head(cancer)
head(death)
head(GermanH)
head(sdo)
```

# Cleaning & Exploration

## Cancer

Controllo dei duplicati.
```{r}
cancer$idnum[duplicated(cancer$idnum)]
cancer[cancer$idnum== 192,]
cancer[cancer$idnum== 363,]
cancer[cancer$idnum== 1933,]
```
Rimozione dei duplicati.
```{r}
cancer <- cancer[-158, ]
cancer <- cancer[-305,]
cancer <- cancer[-1637, ]
```
Controllo della rimozione dei duplicati.
```{r}
cancer[cancer$idnum== 363,]
cancer[cancer$idnum== 192,]
cancer[cancer$idnum== 1933,]
```

Si convertono gli spazi vuoti in valori nulli, poiché essi sono dati mancanti.
```{r}
cancer <- data.frame(lapply(cancer, function(x) ifelse(x == "", NA, x)), stringsAsFactors = FALSE)
```

Controllo e rimozione dei valori nulli.
```{r}
sum(is.na(cancer))
cancer <- na.omit(cancer)
```

Ordinamento dei dati in base alla data di incidenza del tumore.
```{r}
cancer_clean <- cancer[order(cancer$incidenza),]
head(cancer_clean)
```

```{r}
cancer_clean$Stadio <- as.factor(cancer_clean$Stadio)
cancer_clean$tipotumore <- as.factor(cancer_clean$tipotumore)
cancer_clean$geneticm <- as.factor(cancer_clean$geneticm)
cancer_clean$incidenza <- as.Date(cancer_clean$incidenza, tryFormats = "%d/%m/%Y" )
```

Controllo ed esplorazione del dataset pulito.
```{r}
str(cancer_clean)
summary(cancer_clean)
```

Si procede all'esplorazione del dataset attraverso alcuni grafici.

Grafico a barre della distribuzione dei pazienti per stadio del tumore.

```{r}
ggplot(cancer_clean, aes(x=Stadio, fill=Stadio)) +
  geom_bar() +
  ylab("Numero di pazienti")
```

Grafico a barre della distribuzione dei pazienti per tipo di tumore.

```{r}
ggplot(cancer_clean, aes(x=tipotumore, fill=tipotumore)) +
  geom_bar()+
  ylab("Numero di pazienti")+
  xlab("Tipo di tumore")
```
 
Grafico a barre della distribuzione dei pazienti per fattore genetico.

```{r}
ggplot(cancer_clean, aes(x=geneticm, fill=geneticm)) +
  geom_bar()+
  ylab("Numero di pazienti")+
  xlab("Presenza di fattore genetico")
```

Le due classi sono sbilanciate tra loro.

## Death

```{r}
str(death)
```

Correzione del formato delle colonne 'dead' e 'enddate'.
```{r}
death$dead = as.factor(death$dead)
death$enddate = as.Date(death$enddate, tryFormats = "%Y-%m-%d" )
str(death)
summary(death)
dim(death)
names(death)
```

Controllo dei dati mancanti.
```{r}
sum(is.na(death))
```

Non sono presenti dati mancanti.

Controllo dei duplicati.

```{r}
sum(duplicated(death))
length(unique(death$idnum)) == length(death$idnum)
```

Non sono presenti duplicati.

Si procede all'esplorazione del dataset attraverso alcuni grafici.

```{r}
ggplot(death, aes(x = dead, fill = dead)) +
  geom_bar() +
  labs(title = "Distribuzione dei decessi", 
       x = "Stato del paziente (0 = vivo, 1 = morto)", 
       y = "Numero di pazienti")
```

## GermanH


```{r cars}
str(GermanH)
```

Si analizza quanti valori nulli sono presenti nelle singole colonne.

```{r}
colSums(is.na(GermanH))
```

Eliminazione dei valori nulli.

```{r}
GermanH_ok <- na.omit(GermanH)
```

Controllo della riuscita.

```{r}
colSums(is.na(GermanH_ok))
```

Ricerca dei duplicati.

```{r}
nrow(GermanH_ok[duplicated(GermanH_ok$idnum),])
```

Non sono presenti duplicati.

Correzione del formato delle colonne.
```{r}
GermanH_ok$smoke <- as.factor(GermanH_ok$smoke)
GermanH_ok$sex <- as.factor(GermanH_ok$sex)
GermanH_ok$married <- as.factor(GermanH_ok$married)
GermanH_ok$kids <- as.factor(GermanH_ok$kids)
GermanH_ok$work <- as.factor(GermanH_ok$work)
GermanH_ok$education <- as.factor(GermanH_ok$education)
str(GermanH_ok)
summary(GermanH_ok)
```

Esplorazione del dataset pulito attraverso grafici.

```{r}
colors <- c("#FFA07A", "#ADD8E6")
```

```{r}
barplot(table(GermanH_ok$smoke), main="Numero di pazienti per fumo", xlab="Fumatore", ylab="Numero dei pazienti", col= colors)
```

```{r}
barplot(table(GermanH_ok$sex), main="Numero di pazienti per genere", xlab="Genere", ylab="Numero dei pazienti", col = colors)
```

```{r}
barplot(table(GermanH_ok$married), main="Numero di pazienti per stato sociale", xlab="Coniugato", ylab="Numero dei pazienti", col = colors)
```

```{r}
barplot(table(GermanH_ok$kids), main="Numero di pazienti per presenza di figli ", xlab="Ha figli?", ylab="Numero dei pazienti", col= colors)
```

```{r}
barplot(table(GermanH_ok$work), main="Numero di pazienti per disoccupazione", xlab="Lavora?", ylab="Numero dei pazienti", col = colors)
```

```{r}
ggplot(GermanH_ok, aes(age)) +
  geom_bar(fill = "#0073C2FF")+xlab('Età')+ylab("Numero dei pazienti")
```

## SDO

```{r}
str(sdo)
summary(sdo)
```

Ordinamento del dataset.
```{r}
sdo <- sdo[order(sdo$idnum), ]
```

Controllo dei duplicati.
```{r}
nrow(sdo[duplicated(sdo$idnum),])
```

Formattazione delle colonne.
```{r}
sdo$Prestazione <- as.factor(sdo$Prestazione)
sdo$ospedale <- as.factor(sdo$ospedale)
sdo$dataprestazione <- as.Date(sdo$dataprestazione, '%d/%m/%Y')
sdo$dimissione <- as.Date(sdo$dimissione, '%d/%m/%Y')
```


```{r}
summary(sdo)
```

Controllo dei valori nulli.

```{r}
nrow(sdo[is.na(sdo$Prestazione),])
nrow(sdo[is.na(sdo$dataprestazione),])
sdo[is.na(sdo$dataprestazione),]
nrow(sdo[is.na(sdo$dimissione),])
sdo[is.na(sdo$dimissione),]
nrow(sdo[is.na(sdo$ospedale),])
```

Eliminazione dei valori nulli.

```{r}
sdo.no.na <- sdo[!is.na(sdo$dataprestazione) & !is.na(sdo$dimissione), ]
nrow(sdo.no.na[is.na(sdo.no.na$Prestazione),])
nrow(sdo.no.na[is.na(sdo.no.na$dataprestazione),])
nrow(sdo.no.na[is.na(sdo.no.na$dimissione),])
nrow(sdo.no.na[is.na(sdo.no.na$ospedale),])
```

Controllo della presenza di incongruenze tra date e rimozione dei valori incongruenti.

```{r}
nrow(sdo.no.na[sdo.no.na$dataprestazione>sdo.no.na$dimissione, ])
sdo.no.na[sdo.no.na$dataprestazione>sdo.no.na$dimissione, ]
sdo.ok <- sdo.no.na[sdo.no.na$dataprestazione<sdo.no.na$dimissione, ]
```

Statistiche del dataset pulito.

```{r}
summary(sdo.ok)
```

Esplorazione del dataset pulito attraverso grafici.

```{r}
ggplot(sdo, aes(Prestazione)) +
  geom_bar(fill = "#0073C2FF") +
  theme_pubclean()+ylab("Numero dei pazienti")
```

```{r}
ggplot(sdo, aes(ospedale)) +
  geom_bar(fill = "#0073C2FF") +
  theme_pubclean()+ylab("Numero dei pazienti")+xlab("Ospedali")
```

I dataset sono stati tutti puliti e controllati ed è stata svolta un'analisi esplorativa iniziale. Ora si può passare alla fase di linkage dei dataset per eseguire gli altri task.