---
title: "Progetto"
output: html_document
date: "2023-04-14"
---

```{r setup, include=FALSE}
knitr::opts_chunk$set(echo = TRUE)
```


### Record linkage - prima parte: da 2 a 6

##### 2. Effettuare il record-linkage con lo scopo di costruire l’indicatore ‘Intervento chirurgico di asportazione del tumore al seno entro 60 giorni dalla data di diagnosi’ su base mensile per i casi incidenti nel mese di gennaio 1984.
Denominatore: tutte le pazienti di sesso femminile con tumore al seno insorto tra
01/01/1984 e 31/01/1984, in stadio I o II, che hanno subito un intervento chirurgico
Numeratore: tutte le pazienti al denominatore con intervallo tra la data d’incidenza e la data dell’intervento ≤60 giorni

```{r cars}
#data_deaths =read.csv("dataset/Deathregister.csv", header = TRUE, sep =";")


data_sdo = read.csv("dataset/SDO_clean.csv", header = TRUE, sep =",")

data_cancer = read.csv("dataset/cancer_clean.csv", header=TRUE, sep = ",")

dataMerge=merge(data_cancer, data_sdo, by="idnum")

dataMerge$incidenza = as.Date(dataMerge$incidenza, format = "%d/%m/%Y")
dataMerge$dataprestazione= as.Date(dataMerge$dataprestazione)
dataMerge$dimissione= as.Date(dataMerge$dimissione)

data_gerH = read.csv("dataset/German_final.csv", header=TRUE, sep = ",")
dataMerge2 = merge(dataMerge, data_gerH, by='idnum')

#pulizia
dataMerge2$Prestazione <- as.factor(dataMerge2$Prestazione)
dataMerge2$ospedale <- as.factor(dataMerge2$ospedale)
dataMerge2$Stadio <- as.factor(dataMerge2$Stadio)
dataMerge2$tipotumore <- as.factor(dataMerge2$tipotumore)
dataMerge2$geneticm <- as.factor(dataMerge2$geneticm)
dataMerge2$smoke <- as.factor(dataMerge2$smoke)
dataMerge2$sex <- as.factor(dataMerge2$sex)
dataMerge2$married <- as.factor(dataMerge2$married)
dataMerge2$kids <- as.factor(dataMerge2$kids)
dataMerge2$work <- as.factor(dataMerge2$work)
dataMerge2$education <- as.factor(dataMerge2$education)

summary(dataMerge2)
```


##### 3. Calcolare l’indicatore ‘Intervento chirurgico di asportazione del tumore al seno entro 60 giorni dalla data di diagnosi’ per ospedale e darne rappresentazione grafica, includendo come valore di riferimento nel grafico l’indicatore calcolato sull’intero dataset. Per esempi relativi alla rappresentazione grafica fare riferimento al sito Piano Nazionale Esiti (PNE) o siti analoghi trattati a lezione.


Criteri di inclusione: (commenti nostri)
1. sesso: donna
2. tumore al seno
3. Stadio I o II
4. intervallo di tempo fra diagnosi e intervento = 60 giorni
5. gennaio 1984 
6. intervento chirurgico 


0/1 per i 60 giorni

```{r}
dataMerge2$intervallo = as.numeric(dataMerge2$dataprestazione - dataMerge2$incidenza)

summary(dataMerge2$intervallo)



#hist(dataMerge$intervallo[dataMerge$status==1

```



##### 4. Utilizzare il dataset ottenuto per valutare l’associazione a livello individuale tra il livello di educazione ed il valore dell’indicatore ‘Intervento chirurgico di asportazione del tumore al seno entro 60 giorni dalla data di diagnosi’. Quale misura di effetto è possibile stimare? Calcolate ed interpretate tale misura di effetto grezza. Riportare anche la relativa tabella di contingenza.

```{r}

```

##### 5. Calcolate la stessa misura di effetto, questa volta aggiustata per la sola variabile ‘working’, mediante il metodo Mantel Haenszel. Interpretate il risultato.

```{r}


```

##### 6. Stimate l’associazione a livello individuale tra il livello di educazione ed il valore dell’indicatore, aggiustata per tutte le variabili disponibili che ritenete opportuno inserire come potenziali confondenti, mediante un modello di regressione logistica. Interpretate i risultati. Su quanti soggetti avete effettuato l’analisi? Quali variabili sono associate all’indicatore? In che modo?

```{r}


```


### Record linkage - seconda parte: dal punto 7 in poi
##### Considerate ora tutti i tumori al colon insorti nel gennaio 1984. Unire i data-set utili per studiare la mortalità del tumore al colon nei soggetti inclusi nell’estrazione del German health Register (dataset 1).

```{r}
library(survival)
library(ggplot2)
library(survminer)
```

```{r}
#data_deaths =read.csv("dataset/Deathregister.csv", header = TRUE, sep =";")

data_death = read.csv("dataset/Deathregister.csv", header = TRUE, sep =";")
data_cancer = read.csv("dataset/cancer_clean.csv", header=TRUE, sep = ",")
dataMerge=merge(data_cancer, data_death, by="idnum")

data_gerH = read.csv("dataset/German_final.csv", header=TRUE, sep = ",")
dataMerge3 = merge(dataMerge, data_gerH, by='idnum')

## Pulizia
dataMerge3$incidenza <- as.Date(dataMerge3$incidenza, format = "%d/%m/%Y")
dataMerge3$enddate <- as.Date(dataMerge3$enddate, format = "%Y-%m-%d")
dataMerge3$Stadio <- as.factor(dataMerge3$Stadio)
dataMerge3$tipotumore <- as.factor(dataMerge3$tipotumore)
dataMerge3$geneticm <- as.factor(dataMerge3$geneticm)
dataMerge3$smoke <- as.factor(dataMerge3$smoke)
dataMerge3$sex <- as.factor(dataMerge3$sex)
dataMerge3$married <- as.factor(dataMerge3$married)
dataMerge3$kids <- as.factor(dataMerge3$kids)
dataMerge3$work <- as.factor(dataMerge3$work)
dataMerge3$education <- as.factor(dataMerge3$education)

#summary(dataMerge3)

```

##### 7. Selezionate i record relativi ai tumori al colon e stimate la sopravvivenza a 5 anni. Quanti soggetti sono inclusi nell’analisi? Quanti pazienti sono morti nel periodo di interesse? Riportare graficamente la stima di sopravvivenza nei primi 5 anni dalla diagnosi stimata tramite lo stimatore di Kaplan-Meier.Stimare approssimativamente la sopravvivenza mediana.

```{r}
<<<<<<< Updated upstream
library(survival)
library(ggplot2)
library(survminer)
#suddivisione dataset
#risposta 1 domanda
=======
dati_interesse <- subset(dataMerge3, tipotumore == "colon")
#i soggetti inclusi nell'analisi sono 1304
colon <- dataMerge3[dataMerge3$tipotumore=="colon",]

colon$survtime <- as.numeric(colon$enddate-colon$incidenza)/365.25

fit<-survfit(Surv(survtime, dead) ~1,data=colon)
summary(fit)
plot(fit, xlab='time (days)', ylab='survival probability')
title('Kaplan Meier estimate (pooled data)')

ggsurvplot(fit, data = colon, risk.table = TRUE, conf.int = TRUE, surv.median.line = "h", censor.size=2.5, risk.table.fontsize = 3.5, legend = "right", censor.shape="|", xlab=("Time (years)"))
>>>>>>> Stashed changes

colon <- dataMerge3[dataMerge3$tipotumore=="colon",]

#controlliamo i morti
#risposta 2 domanda 
table(colon$dead)

#creiamo la analisi di sopravvivenza
#risposta 3 domanda
colon$survtime <- as.numeric(colon$enddate-colon$incidenza)/365.25

fit<-survfit(Surv(survtime, dead) ~1,data=colon)
summary(fit)
plot(fit, xlab='time (days)', ylab='survival probability')
title('Kaplan Meier estimate (pooled data)')

ggsurvplot(fit, data = colon, risk.table = TRUE, conf.int = TRUE, surv.median.line = "h", censor.size=2.5, risk.table.fontsize = 3.5, censor.shape="|", xlab=("Time (years)"))
#risposta 4 domanda (mediana sopravvivenza media)
#poco meno di 4 anni

table1$enddate <- ymd(table1$enddate)


table1 <- data.frame(dati_interesse['enddate'], dati_interesse['dead'])

non va sta curva

fit <- survfit(Surv(table1['enddate'], (table1['dead'])) ~ 1, data=table1)

summary(fit)

Call: survfit(formula = Surv(dati_interesse['enddate'], dati_interesse['dead']) ~ 1, data = table1)


summary(table1)
```
1) I soggetti inclusi nell'analisi sono 1304 che altro non è che il risultato di un subset del dataset principale tenendo in considerazione solo i pazienti con il tumore al colon.
2) Nel periodo di interesse sono morti 707 pazienti.
3) grafico creato e mediana di sopravvivenza un po' inferiore a 4 anni

##### 8. Stimare la di sopravvivenza nei primi 5 anni dalla diagnosi per Stadio e effettuare un test d’ipotesi per verificare se l’azzardo di morte sia diverso per stadio di malattia alla diagnosi.


```{r}
fit<-survfit(Surv(survtime, dead) ~Stadio,data=colon)
summary(fit)
plot(fit, xlab='time (days)', ylab='survival probability')
title('Kaplan Meier estimate (pooled data)')

ggsurvplot(fit, data = colon, risk.table = TRUE, conf.int = TRUE, surv.median.line = "h", censor.size=2.5, risk.table.fontsize = 3.5, censor.shape="|", xlab=("Time (years)"))

#tot.time.at.risk<-sum(colon$survtime  [colon$Stadio=='Stadio I'])
#tot.events      <-sum(colon$dead[colon$Stadio=='Stadio I'])
#f.rate          <-tot.events/tot.time.at.risk
#cbind(tot.events, tot.time.at.risk, f.rate)

#tot.time.at.risk<-sum(colon$survtime  [colon$Stadio=='Stadio II'])
#tot.events      <-sum(colon$dead[colon$Stadio=='Stadio II'])
#f.rate          <-tot.events/tot.time.at.risk
#cbind(tot.events, tot.time.at.risk, f.rate)

#tot.time.at.risk<-sum(colon$survtime  [colon$Stadio=='Stadio III'])
#tot.events      <-sum(colon$dead[colon$Stadio=='Stadio III'])
#f.rate          <-tot.events/tot.time.at.risk
#cbind(tot.events, tot.time.at.risk, f.rate)

#tot.time.at.risk<-sum(colon$survtime  [colon$Stadio=='Stadio IV'])
#tot.events      <-sum(colon$dead[colon$Stadio=='Stadio IV'])
#f.rate          <-tot.events/tot.time.at.risk
#cbind(tot.events, tot.time.at.risk, f.rate)

fit<-survfit(Surv(survtime, as.numeric(dead)) ~ Stadio,data=colon)
summary(fit)

ggsurvplot(fit, data = colon, risk.table = TRUE, conf.int = TRUE, surv.median.line = "h", pval = TRUE, censor.size=2.5, risk.table.fontsize = 3, risk.table.height = 0.35, censor.shape="|", xlab="Time (years)", legend = "right")

survdiff(Surv(survtime,as.numeric(dead)) ~ Stadio,data=colon)
```

##### 9. Applicare un modello per valutare l’associazione tra sesso e mortalità e interpretare la misura di effetto stimata.

```{r}
colon$sex <- ifelse(colon$sex == "female", 0, 1)
modello <- glm(dead ~ sex, data = colon, family = binomial(link = "logit"))
summary(modello)
OR = exp(0.16911)
#OR = 1.18 Ciò significa che gli uomini hanno circa il 18% delle probabilità di morire rispetto alle donne, tenendo conto degli altri fattori nel modello.
```

##### 10. Quali variabili sono associate alla mortalità? Riportare le relative stime di effetto con gli intervalli di confidenza.

```{r}
modello10 <- glm(dead ~ sex + Stadio + geneticm + smoke + married + kids + work + education +age, data = colon, family = binomial(link = "logit"))
summary(modello10)
#io ho messo dentro tutte le variabili possibili
```

##### 11. Valutare la presenza di confondenti e/o modificatori di effetto tra le variabili disponibili nel German health register e nel registro tumori nella valutazione dell’associazione tra sesso e mortalità. Se identificate un’interazione tra sesso e un’altra variabile riportare le stime di effetto per maschi e femmine separatamente e commentare il tipo di interazione trovato.

```{r}


```

##### 12. A seguito delle considerazioni effettuate nei punti precedenti scegliete un modello finale per valutare i fattori di rischio della mortalità dopo diagnosi di tumore al colon e commentate i risultati.

```{r}

```
