---
title: "SDO preprocessing"
author: "Luca Sammarini"
date: "2023-04-11"
output: html_document
---

```{r echo=T, results=FALSE, message=FALSE}
library(ggplot2)
library(ggpubr)
theme_set(theme_pubr())
```

Importo il dataset e ordino le righe secondo la colonna *idnum*.

```{r}
sdo <- read.csv("SDO.csv", sep = ";")
head(sdo)
sdo <- sdo[order(sdo$idnum), ]
```

Controllo se ci sono duplicati su *idnum*.

```{r}
nrow(sdo[duplicated(sdo$idnum),])
```

*idnum* non ha duplicati. Eseguo altri aggiustamenti sul tipo dei dati.

```{r}
sdo$Prestazione <- as.factor(sdo$Prestazione)
sdo$ospedale <- as.factor(sdo$ospedale)
sdo$dataprestazione <- as.Date(sdo$dataprestazione, '%d/%m/%Y')
sdo$dimissione <- as.Date(sdo$dimissione, '%d/%m/%Y')
```

Ottengo le statistiche dei dati.

```{r}
summary(sdo)
```

Cerco i valori nulli.

```{r}
nrow(sdo[is.na(sdo$Prestazione),])
nrow(sdo[is.na(sdo$dataprestazione),])
sdo[is.na(sdo$dataprestazione),]
nrow(sdo[is.na(sdo$dimissione),])
sdo[is.na(sdo$dimissione),]
nrow(sdo[is.na(sdo$ospedale),])
```

Elimino i valori nulli e controllo che effettivamente non ci siano più.

```{r}
sdo.no.na <- sdo[!is.na(sdo$dataprestazione) & !is.na(sdo$dimissione), ]
nrow(sdo.no.na[is.na(sdo.no.na$Prestazione),])
nrow(sdo.no.na[is.na(sdo.no.na$dataprestazione),])
nrow(sdo.no.na[is.na(sdo.no.na$dimissione),])
nrow(sdo.no.na[is.na(sdo.no.na$ospedale),])
```

Controllo la presenza di incongruenze tra date ed elimino i valori incongruenti.

```{r}
nrow(sdo.no.na[sdo.no.na$dataprestazione>sdo.no.na$dimissione, ])
sdo.no.na[sdo.no.na$dataprestazione>sdo.no.na$dimissione, ]
sdo.ok <- sdo.no.na[sdo.no.na$dataprestazione<sdo.no.na$dimissione, ]
```

Ottengo nuovamente le statistiche e creo alcuni plot.

```{r}
summary(sdo.ok)
```

```{r}
ggplot(sdo, aes(Prestazione)) +
  geom_bar(fill = "#0073C2FF") +
  theme_pubclean()
```

```{r}
ggplot(sdo, aes(ospedale)) +
  geom_bar(fill = "#0073C2FF") +
  theme_pubclean()
```